臺灣高等法院民事判決
108年度上字第1361號
上  訴  人  陳美娟  
            柯春富  
            林李水仙

訴訟代理人  陳士綱律師
複 代理 人  楊筑鈞律師
被 上訴 人  臺北市政府

法定代理人  柯文哲  
訴訟代理人  林傳哲律師
上列當事人間請求返還土地所有權事件，上訴人對於中華民國10
8年9月27日臺灣臺北地方法院107年度訴字第4004號第一審判決
，提起上訴，本院於109年9月29日言詞辯論終結，判決如下：
    主  文
上訴駁回。
第二審訴訟費用由上訴人負擔。
　　事實及理由
壹、程序方面：
一、訴訟標的對於共同訴訟之各人必須合一確定者，共同訴訟人
    中一人之行為有利益於共同訴訟人者，其效力及於全體，此
    觀民事訴訟法第56條第1項第1款前段規定自明。被上訴人於
    原審先位聲明請求：①上訴人陳美娟應將臺北市○○區○○段0○
    段000地號土地如附表1所示之所有權登記塗銷，回復所有權
    人為柯春富如附表2所示之所有權登記。②柯春富應將上開土
    地如附表2所示之所有權登記塗銷，回復所有權人為林李水
    仙之所有權登記。③林李水仙應將上開土地應有部分42/1104
    0移轉所有權登記予被上訴人。備位聲明請求：林李水仙應
    給付被上訴人新臺幣209萬1,709元，及自起訴狀繕本送達翌
    日起至清償日止，按週年利率5％計算之利息（見原審卷第11
    至12頁、第21頁，下稱原審聲明）。原審判決被上訴人先位
    全部勝訴，陳美娟提起上訴。經核上開土地依序由林李水仙
    移轉登記予柯春富、陳美娟，則被上訴人對陳美娟之請求有
    無理由，將影響其對柯春富、林李水仙之請求，自屬訴訟標
    的對於共同被告必須合一確定之情形，且形式上觀之陳美娟
    提起上訴有利於柯春富、林李水仙，是依前揭法條規定，上
    訴效力及於柯春富、林李水仙，爰將其同列上訴人。
二、當事人不得於第二審提出新攻擊或防禦方法，但對於在第一
    審已提出之攻擊或防禦方法為補充者，如不許其提出顯失公
    平者，不在此限，此觀民事訴訟法第447條第1項第3款、第6
    款規定甚明。被上訴人雖主張：林李水仙於本院方提出權利
    濫用及權利失效之抗辯，應屬新防禦方法而不得提出云云。
    然林李水仙於原審已否認被上訴人得行使權利，並一再質疑
    被上訴人所為送達及提存不合法，其不知徵收之事等情（見
    原審卷第152、153、270、367頁），則權利濫用及權利失效
    之抗辯應屬已提出防禦方法之補充，如不許其提出亦顯失公
    平，本院仍應審酌。
貳、實體方面：　　
一、被上訴人主張：林李水仙所有重測前臺北市○○區○○○○段0000
    000地號土地應有部分2/40（嗣經合併及重測後為臺北市○○
    區○○段0○段000地號土地應有部分42/11040，下稱系爭土地
    ），經伊合法徵收而原始取得所有權，作為興辦臺北市吉林
    路拓築工程之用，屬公有之公共交通道路用地，依土地法第
    14條第1項第5款規定不得移轉私有，而為不融通物。詎林李
    水仙將系爭土地移轉登記予柯春富（如附表2所示），再由
    柯春富移轉登記予陳美娟（如附表1所示），違反上開規定
    ，物權行為均屬無效，柯春富、陳美娟不能善意取得，侵害
    被上訴人之所有權，應依序塗銷及回復登記，並移轉登記予
    伊。如認不能回復及移轉登記予伊，則林李水仙將非其所有
    之系爭土地移轉登記予柯春富，係無法律上原因受利益，致
    伊受損害，應返還按起訴時公告現值計算之不當得利等情。
    爰先位依民法第767條第1項中段規定，備位依民法第179條
    規定，求為如原審聲明所載之判決（原審判決被上訴人先位
    之訴全部勝訴，陳美娟提起上訴，柯春富、林李水仙均視同
    上訴）。
二、上訴人林李水仙以：被上訴人於66年間辦理徵收時，未合法
    送達伊，且提存徵收補償金時將伊姓名誤植為「林李永仙」
    ，徵收並不合法，且系爭土地非土地法第14條第1項第5款限
    制私有之公共交通道路，並非不融通物，陳美娟應已善意取
    得。況被上訴人徵收後既未公示，亦未辦理徵收登記，迄今
    逾40年，其請求屬權利濫用或權利失效。又伊不認識柯春富
    與陳美娟，亦未領取徵收補償費，並無不當得利；柯春富以
    ：系爭土地買入、賣出均係訴外人郭顯揚處理，伊未見過林
    李水仙，僅出名登記為所有權人，並無違法情事；陳美娟則
    以：系爭土地應有部分雖經徵收，但逾40年未辦登記，有嚴
    重疏失及行政怠惰，且已依序由林李水仙移轉登記予柯春富
    及伊，為私人間買賣，不受土地法第14條第1項第5款規定限
    制，伊為善意第三人，應受土地法第43條及民法第759條之1
    規定之保護各等語，資為抗辯。上訴聲明均為：㈠原判決命
    上訴人給付部分廢棄；㈡被上訴人在第一審之訴駁回。
三、被上訴人為興辦臺北市吉林路拓築工程，報經行政院以66年
    5月4日台內地字第735785號函核准後，以66年5月10日府地
    四字第19370號公告徵收系爭土地，惟未辦理徵收所有權登
    記；嗣經林李水仙將系爭土地移轉登記予柯春富（如附表2
    所示），再由柯春富移轉登記予陳美娟（如附表1所示）；
    陳美娟曾提起確認系爭土地徵收關係不存在之行政訴訟，經
    臺北高等行政法院以105年度訴字第452號判決駁回其訴，陳
    美娟提起上訴，亦經最高行政法院以106年度判字第358號判
    決駁回上訴確定等事實，為兩造所不爭執（見本院卷一第13
    2、133、214頁、本院卷二第4、5、155頁），並有行政院66
    年5月4日台內地字第735785號函、被上訴人66年5月10日府
    地四字第19370號公告、臺北市土地登記簿、異動索引、登
    記謄本、臺北高等行政法院105年度訴字第452號判決、最高
    行政法院106年度判字第358號判決附卷為憑（見原審卷第29
    至32頁、第53至72頁、第81至90頁、本院卷一第139頁），
    堪信為真實。
四、被上訴人請求塗銷系爭土地所有權移轉登記或命林李水仙返
    還不當得利，為上訴人以上開情詞所拒。茲就爭點分別論述
    如下：
　㈠被上訴人因合法徵收而原始取得系爭土地所有權：
　　民事訴訟之裁判，以行政處分是否無效或違法為據者，應依
    行政爭訟程序確定之，此觀行政訴訟法第12條第1項規定甚
    明。又土地徵收乃國家機關行使公權力而對外直接發生法律
    效果之單方行政行為，自屬行政處分，應依行政爭訟程序確
    定其效力。上訴人雖抗辯被上訴人對林李水仙所有系爭土地
    之徵收不合法云云。然陳美娟曾提起確認系爭土地徵收關係
    不存在之行政訴訟，由最高行政法院判決駁回確定，已如前
    述，足見被上訴人對於系爭土地之徵收程序業經行政爭訟程
    序確認合法，民事訴訟之裁判自受其拘束，不得為相歧異之
    判斷，應可認定被上訴人已合法徵收系爭土地而原始取得所
    有權，上訴人所辯並無可取。
　㈡系爭土地為不融通物：
　　公有土地係指國有土地、直轄市有土地、縣（市）有土地或
    鄉（鎮、市）有土地；公共交通道路土地不得為私有，此觀
    土地法第4條、第14條第1項第5款規定自明。是如公共交通
    道路用地已成為公有土地，即不得移轉變更為私有，性質上
    自屬不融通物。被上訴人已合法徵收系爭土地而原始取得所
    有權，業如前述，且兩造不爭執系爭土地徵收後係作為道路
    使用（見本院卷二第199至200頁），可認系爭土地確係公有
    之公共交通道路，揆諸前揭說明，自不得移轉變更為私有，
    應屬不融通物。上訴人雖辯稱：公共交通道路應以政府興辦
    管理為限，被上訴人徵收系爭土地多年未加管理經營，應非
    公共交通道路，亦非不融通物云云，並以內政部92年1月15
    日內授中辦地字第0910020698號函為據（見本院卷二第124
    頁）。然該函係針對土地法第14條第1項第8款之「公共需用
    之水源地」而為解釋，且同條項第5、8款規定均無「政府興
    辦」之要件，該函已增加土地法所無之限制，本院依據法律
    獨立審判（憲法第80條規定參照），不受上開函示之拘束，
    上訴人據此否定系爭土地為公共交通道路，要非可採。
　㈢系爭土地受讓人柯春富、陳美娟均未善意取得所有權：
　⒈土地法第43條所稱依本法所為之登記，有絕對效力，係為保
    護第三人交易之安全，將登記賦予絕對真實之效力，此項不
    動產物權登記公信力之規定，與98年1月23日修正公布、同
    年7月23日施行之民法第759條之1第2項，增訂「不動產物權
    登記之公信力，與因信賴不動產登記之善意第三人，已依法
    律行為為物權變動之登記者，其變動之效力，不因原登記物
    權之不實而受影響」之規範趣旨並無不同。各該信賴登記而
    受保護之規定，除須為信賴登記之善意第三人，並有移轉不
    動產所有權之合致意思，及發生物權變動登記之物權行為外
    ，必以依合法有效之法律行為而取得者，始得稱之。若法律
    行為之標的係不融通物，因違反禁止之規定，致整個法律行
    為成為絕對無效者（民法第71條規定參照），即不生「善意
    取得」而受信賴保護之問題。於此情形，因信賴不動產登記
    之善意第三人，縱已依法律行為為物權變動之登記，亦無土
    地法第43條及民法第759條之1第2項規定之適用（最高法院1
    01年度台上字第1412號裁判意旨參照）。
　⒉上訴人雖辯稱：陳美娟為善意第三人，因信賴系爭土地登記
    為物權行為，而善意取得系爭土地所有權云云，並以最高法
    院99年度台上字第1720號判決為據。然系爭土地因被上訴人
    合法徵收而成為不融通物，則林李水仙將之移轉登記予柯春
    富及柯春富將之移轉登記予陳美娟，均係以不得移轉之不融
    通物為物權行為之標的，自屬違反土地法第14條第1項第5款
    「不得為私有」之禁止規定，是依民法第71條規定，上開2
    次物權行為均因違反禁止規定而屬無效，揆諸前揭說明，陳
    美娟與柯春富不生「善意取得」而受信賴保護之問題，縱已
    辦理所有權移轉登記，亦無土地法第43條及民法第759條之1
    第2項規定之適用，上訴人所辯自屬無據。至最高法院99年
    度台上字第1720號判決，係以土地前後手依拍賣程序移轉所
    有權為原因事實，而屬私人間之所有權移轉，此與本件屬公
    有之系爭土地能否移轉私人之爭執容有不同，自無比附援引
    之餘地。準此，陳美娟與柯春富均未善意取得系爭土地所有
    權，被上訴人仍為系爭土地所有權人，可以確定。
　㈣被上訴人先位請求無權利濫用或權利失效事由：
　⒈所有人對於妨害其所有權者，得請求除去之，民法第767條第
    1項中段定有明文。被上訴人因合法徵收而原始取得系爭土
    地所有權，柯春富及陳美娟亦不得因信賴登記而善意取得系
    爭土地所有權，林李水仙、柯春富、陳美娟先後登記為系爭
    土地所有權人，均係對被上訴人所有權之妨害，應依序由陳
    美娟、柯春富塗銷及回復登記，並由林李水仙將系爭土地移
    轉登記予被上訴人。被上訴人依前揭規定，請求如原審聲明
    先位部分所載，自屬有據。
　⒉林李水仙雖辯稱：被上訴人逾40年對系爭土地置之不理，未
    辦理變更登記，亦未公示系爭土地已徵收，長時間行政怠惰
    及作業疏失，應屬權利濫用或權利失效云云。然查：
　　⑴行使權利，履行義務，應依誠實及信用方法，此觀民法第1
      48條第2項規定甚明。又權利之行使，是否以損害他人為
      主要目的，應就權利人因權利行使所能取得之利益，與他
      人及國家社會因其權利行使所受之損失，比較衡量以定之
      。如當事人行使權利，雖足使他人喪失利益，而苟非以損
      害他人為主要目的，即不在該條所定範圍之內。另權利人
      就其已可行使之權利，在相當期間內不為行使，並依其行
      為造成特別情事，足使相對人正當信賴權利人已不欲其履
      行義務，甚至以此信賴作為自己行為之基礎，惟權利人忽
      又出而行使權利，足以令相對人陷於窘境，有違事件之公
      平及個案之正義時，本於誠實信用原則發展而出之權利失
      效原則，即應認此際權利人所行使之權利有違誠實信用原
      則，不能發生應有之效果。然如權利人未依其行為造成特
      別情事，亦未使相對人正當信賴權利人已不欲其履行義務
      ，縱認權利人歷時長久方行使權利，亦難謂有權利失效原
      則之適用。
　　⑵系爭土地位於吉林路與民權東路口，為兩造所不爭執（見
      本院卷二第199至200頁），既為首都交通要道，依一般經
      驗法則，殊難想像被上訴人完全放任未為管理維護行為。
      又系爭土地係於66年間由被上訴人合法徵收，迄被上訴人
      於107年9月4日提起本件訴訟（見原審卷第11頁），固已
      逾40年未向林李水仙行使請求移轉登記之權利。然被上訴
      人已因徵收而原始取得系爭土地所有權，林李水仙則因徵
      收而喪失系爭土地所有權，僅餘登記名義，其因被上訴人
      行使權利所受損害甚小。反之如限制被上訴人行使權利，
      系爭土地登記名義人仍維持為林李水仙，將使土地登記簿
      公示資料名實不符，日後查詢之任意第三人將有誤認系爭
      土地所有權歸屬之高度可能性，而造成被上訴人、第三人
      及不動產公示制度之損害。兩相權衡堪認林李水仙損害較
      輕，堪認被上訴人行使權利非以損害林李水仙為目的，自
      無權利濫用可言。另被上訴人雖長時間未向林李水仙請求
      移轉登記，惟系爭土地實際作為公共交通道路供公眾通行
      使用，被上訴人充其量僅消極未行使權利，林李水仙未證
      明被上訴人有何積極放棄權利之行為，或有何足使林李水
      仙認為被上訴人已不欲其履行義務之特別情事，其無正當
      信賴基礎，揆諸前揭說明，自不得僅以被上訴人長時間未
      請求移轉登記，而依權利失效原則限制被上訴人行使權利
      。
　　⑶準此，被上訴人並無權利濫用或權利失效，仍得行使本件
      先位請求之權利。
五、綜上所述，被上訴人先位依民法第767條第1項中段規定，請
    求判決如原審聲明所載，應予准許。原審為上訴人敗訴之判
    決，核無不合。上訴論旨指摘原判決不當，求予廢棄改判，
    非有理由，應駁回其上訴。
六、本件事證已臻明確，兩造所為其餘攻擊、防禦及舉證，經本
    院審酌後，認與判決結論均無影響，爰不一一論列。又被上
    訴人先位之訴既為有理由，備位之訴即毋庸裁判，附此敘明
    。
參、據上論結，本件上訴為無理由，依民事訴訟法第449條第1項
    、第78條、第85條第1項前段，判決如主文。
中　　華　　民　　國　 109  　年　　10 　 月　　13　　日
                  民事第十八庭 
                        審判長法  官  黃明發
                              法  官  周美雲
                              法  官  賴彥魁
正本係照原本作成。
如不服本判決，應於收受送達後20日內向本院提出上訴書狀，其
未表明上訴理由者，應於提出上訴後20日內向本院補提理由書狀
（均須按他造當事人之人數附繕本）上訴時應提出委任律師或具
有律師資格之人之委任狀；委任有律師資格者，另應附具律師資
格證書及釋明委任人與受任人有民事訴訟法第466 條之1第1項但
書或第2項（詳附註）所定關係之釋明文書影本。如委任律師提
起上訴者，應一併繳納上訴審裁判費。
中　　華　　民　　國　　109 　年　　10　　月　　14　　日
                              書記官  高瑞君
附註：
民事訴訟法第466條之1（第1項、第2項）：
對於第二審判決上訴，上訴人應委任律師為訴訟代理人。但上訴
人或其法定代理人具有律師資格者，不在此限。
上訴人之配偶、三親等內之血親、二親等內之姻親，或上訴人為
法人、中央或地方機關時，其所屬專任人員具有律師資格並經法
院認為適當者，亦得為第三審訴訟代理人。
附表1：
登記日期 登記原因 收件字號 權利人 應有部分 95年4月25日 買賣 95年中山字 第129620號 陳美娟 42/11040 
附表2：
登記日期 登記原因 收件字號 權利人 應有部分 95年3月13日 買賣 95年中山字 第074240號 柯春富 42/11040